【裁判字號】    97,交聲,2793
【裁判日期】    980211
【裁判案由】    聲明異議
【裁判全文】
臺灣高雄地方法院刑事裁定            97年度交聲字第2793號
原處分機關  高雄市政府交通局
法定代理人  甲○○
受處分人即
異  議  人  乙○○
上列受處分人因聲明異議案件，對於高雄市政府交通局中華民國
97年9 月29日所為之處分（原處分：高市交裁字第32-B00000000
號），聲明異議，本院裁定如下：
    主  文
原處分就乙○○超車時未保持適當間隔有關罰鍰壹仟貳佰元，並
記違規點數壹點部分撤銷。
上開撤銷部分，乙○○汽車駕駛人，超車時未保持適當間隔，處
罰鍰新臺幣壹仟貳佰元。
其餘異議駁回。
    理  由
一、異議意旨略以：異議人即受處分人乙○○（下稱異議人）於
    民國97年7 月14日上午8 時30分許駕駛車牌號碼LPH-387 號
    重型機車（下稱系爭機車），行經高雄市○○路116號前，
    超越被害人鄭淑菁所駕駛之車牌號碼ZEJ-021 號輕型機車（
    下稱被害人機車）時發生擦撞，嗣因「超車時未保持適當間
    隔」及「肇事致人受傷」之違規行為，經高雄市政府交通局
    （下稱原處分機關）依道路交通管理處罰條例（下稱本條例
    ）第47條第3 款、第61條第3 項、第63條第1 項第1 款之規
    定，裁處新臺幣（下同）1200元，並記違規點數4 點。惟異
    議人行經被害人時，確有保持半公尺以上之間隔；本件肇事
    原因係被害人騎車時左斜騎角度過大所致；且案發時因被害
    人急欲上班，恐其留下不良紀錄而未據實製作談話紀錄；又
    員警製作談紀錄時已先入為主，並過份偏重談話紀錄，未就
    現場圖、相片進行分析，本件被害人機車之撞擊處並非腳踏
    板處，而係前輪擋泥板破損位置，是原處分顯有錯誤，請求
    撤銷原處分等語。
二、按汽車欲超越同一車道之前車時，須先按鳴喇叭二單響或變
    換燈光一次，但不得連續密集按鳴喇叭或變換燈光迫使前車
    允讓；又前行車減速靠邊或以手勢或亮右方向燈表示允讓後
    ，後行車始得超越。超越時應顯示左方向燈並於前車左側保
    持半公尺以上之間隔超過，行至安全距離後，再顯示右方向
    燈駛入原行路線，道路交通安全規則第101 條第1 項第3 款
    、第5 款定有明文。再按汽車駕駛人超車時，未保持適當之
    間隔，或未行至安全距離即行駛入原行路線，處1200元以上
    2400元以下罰鍰，併記違規點數1 點；又違反道路交通安全
    規則因而肇事致人受傷者，記違規點數3 點，本條例第47條
    第3 款、第61條第3 項、第63條第1 項第3 款分別定有明文
    。又所謂適當安全距離，係屬不確定之法律概念，道路交通
    安全規則第101 條第1 項第5 款雖明定「半公尺以上之間隔
    」，該「半公尺以上」係最低限度之規定，至於是否適當，
    仍應依具體個案情形加以判斷；復所謂之「保持」適當安全
    間隔，應包含「超越時保持適當安全間隔」、超越後「行至
    安全距離後再駛入原行路線」2 者兼俱，如欠缺其一，仍非
    所謂之「保持適當安全間隔」；此外，如超車過程中發生碰
    撞，更難謂其已「保持適當安全間隔」，均先予敘明。
三、經查：
  (一)異議人於上開時、地，駕駛系爭車輛超越被害人之機車後，
    被害人倒地等情並不爭執，此有異議人之聲明異議狀、原舉
    發機關之舉發違反道路交通管理事件通知單及違反道路交通
    管理事件裁決書各1 份在卷可稽，足信其為真實。至本件異
    議人確有超越被害人機車之行為，且系爭車輛確與被害人之
    機車發生擦撞等情，亦有異議人於警詢中陳稱：伊右前車身
    與伊右前方被害人機車之左前側車身發生擦撞等語，核與被
    害人於警詢中陳稱：伊所騎乘機車左前側車身與左後方之系
    爭車輛之右前側車身發生擦撞等語至相符合，有本院調取之
    高雄市政府警察局交通大隧交通事故談話紀錄表等在卷足稽
    （見本院卷第31頁、第32頁），復有道路交通事故現場圖、
    道路交通事故調查報告表（一）、（二）、現場相片、機車
    相片及異議人提出之系爭車輛及被害人機車之破損情形相片
    等在卷為據，亦可信為真實。
  (二)是依前揭異議人及被害人等之陳述、道路交通事故現場圖、
    道路交通事故調查報告表（一）、（二）、現場相片、機車
    相片及異議人提出之系爭車輛及被害人機車之破損情形相片
    綜合以觀，系爭車輛後輪行駛於來向車道（即雙黃線之左側
    ）、破損處係位於車身右前腳踏板處，而被害人機車行駛於
    快車道、破損處在前輪擋泥板左側，均足認本件異議人為超
    越快車道上前方被害人之機車，而駛入來向車道（此部分因
    屬超車之同一行為，且法定罰鍰為600 元以上1800元以下，
    依行政罰法第24條第1 項規定，應依法定罰鍰額較高之本條
    例第47條第3 款規定裁處），其行至與被害人平行之處時，
    縱然有保持半公尺以上之適當安全間隔，惟尚未完全超越前
    車，即駛入原線（即進人被害人行駛車道之前方），乃至與
    被害人之機車發生擦撞。從而，揆諸前揭規定及說明，2 車
    既已發生擦撞，已足認異議人於行駛中超越被害人之機車當
    時，與被害人機車間，並未「始終」保持適當安全間隔，尚
    未超越被害人機車車身即駛回原線，客觀上並因而使被害人
    發生人車倒地之結果，自屬於本條例第47條第3 款之違規事
    由，並有同條例第61條第3 項之情形，應可認定。
  (三)異議人雖稱：係因被害人機車往左斜騎角度過大，以致前輪
    擋泥板撞擊異議人右前方腳踏板，因被害人未戴安全帽、又
    準備左轉進學校上課，不想因而讓他在學校留下不好印象等
    語（見本院卷第4 頁異議人之聲明異議狀），惟本件聲明異
    議之範圍，係就原處分機關所認定之「超車時未保持適當間
    隔」、「肇事致人受傷」等違規事由是否適法；至被害人是
    否有往左斜騎之情形，涉及肇事雙方過失責任分配之問題，
    非謂被害人同有過失時，異議人之違規超車行為即可免責。
    異議人復稱：員警製作筆錄時先入為主，且偏重談話筆錄，
    未就相片、現場圖等進行分析等語。然此部分僅係異議人主
    觀上自行所臆測，復未舉證以實其說。而本件異議人超車未
    保持適當間隔並肇事致人受傷之違規情節，業經審認如前，
    就逾越本案違規舉發事實部分，爰不再逐一認定。
五、末按一行為違反數個行政法上義務規定而應處罰鍰者，依法
    定罰鍰額最高之規定裁處。但裁處之額度，不得低於各該規
    定之罰鍰最低額。前項違反行政法上義務行為，除應處罰鍰
    外，另有沒入或其他種類行政罰之處罰者，得依該規定併為
    裁處。但其處罰種類相同，如從一重處罰已足以達成行政目
    的者，不得重複裁處；行政罰法第24條第1 、2 項分別定有
    明文。本件異議人超車時未保持適當間隔及違反道路交通管
    理規則肇事致人受傷，核係一駕車行為同時違反道路交通管
    理處罰條例第47條第3 款及第61條第3 項規定，就記違規點
    數部分，因其處罰種類相同，從一重處罰已足以達行政目的
    ，應從一重之同條例第61條第3 項規定裁處，而不得重複裁
    處，附此敘明。
六、綜上，原處分機關既認定異議人係違反本條例第47條第3 款
    、第63條第1 項第1 款規定，裁處異議人罰鍰1,200 元並記
    違規點數1 點，及依本條例第61條第3 項記違規點數3 點，
    合計共處罰鍰1200元，併記違規點數4 點之裁決，固非無見
    。然原處分機關依道路交通管理處罰條例第47條第3 款及第
    63 條 第1 項第1 款所為之記違規點數1 點，顯係重複處罰
    ，與行政罰法第24條第2 項之規定有違。是異議人之異議雖
    無理由，本件既有上開違法之處，自應由本院將原處分違法
    部分撤銷，另為裁處異議人如主文第2 項所示，以資適法。
    其餘異議無理由部分，應予駁回。
據上論斷，應依道路交通案件處理辦法第19條、第20條前段，裁
定如主文。
中    華    民    國    98    年    2     月    11    日
                    交通法庭    法  官  呂明燕
以上正本證明與原本無異。
如不服本裁定應於送達後5日內向本院提出抗告狀。
中    華    民    國    98    年    2     月    11    日
                                書記官  蔡毓琦


司法院資訊處製作；財團法人民間司法改革基金會備份。
